ACORDAO-COMPLETO-2352018

ACÓRDÃO 10175/2020 ATA 33/2020 - SEGUNDA CÂMARA

VISTOS, relatados e discutidos estes Recursos de Reconsideração interpostos pelo Sr. Fernando Sérgio de Melo Portinho e pela Sra. Maria Esther Provenzano contra o Acórdão 4703/2018-TCU-Segunda Câmara, de Relatoria da Ministra Ana Arraes;
ACORDAM os Ministros do Tribunal de Contas da União, reunidos em sessão do 2ª Câmara, diante das razões expostas pelo relator, com fundamento nos arts. 32, inciso I, 33 da Lei 8.443/1992 e nos arts. 285 do Regimento Interno, em:
	9.1. conhecer dos recursos e, no mérito, negar-lhes provimento;
	9.2. dar ciência deste acórdão aos recorrentes e aos demais interessados.

Recursos de reconsideração interpostos por Maria Esther Provenzano (peça 101), e Fernando Sérgio de Melo Portinho (peça 96), contra o Acórdão 4703/2018  TCU  2ª Câmara

Segunda Câmara

Universidade Federal do Estado do Rio de Janeiro.

3. Interessados/Responsáveis/Recorrentes:
3.1. Responsáveis: Fernando Sérgio de Melo Portinho (XXX.926.607-XX); Fundação de Apoio à Universidade do Rio de Janeiro (06.265.414/0001-29); Luiz Carlos Dias da Costa (XXX.481.707-XX); Maria Esther Provenzano (XXX.452.217-XX); Telma Nunes de Sa (XXX.168.647-XX).
3.2. Recorrentes: Fernando Sérgio de Melo Portinho (XXX.926.607-XX); Maria Esther Provenzano (XXX.452.217-XX).

13.1. Ministros presentes: Ana Arraes (Presidente), Augusto Nardes, Aroldo Cedraz (Relator) e Raimundo Carreiro.
13.2. Ministros-Substitutos presentes: Marcos Bemquerer Costa e André Luís de Carvalho.

AROLDO CEDRAZ

Ministra Ana Arraes.

Transcrevo, a seguir, instrução elaborada pela Secretaria de Recursos deste Tribunal (Serur) (peça 118) , que contou com a anuência do Diretor e do Secretário da unidade responsável (peças 119 e 120) , bem como do MPTCU (peça 121) :
"INTRODUÇÃO
1.	Trata-se de recursos de reconsideração interpostos por Maria Esther Provenzano (peça 101) , e Fernando Sérgio de Melo Portinho (peça 96) , contra o Acórdão 4703/2018-TCU-Segunda Câmara (peça 82) , com o seguinte teor: 
ACORDAM os ministros do Tribunal de Contas da União, reunidos em sessão da 2a Câmara, ante as razões expostas pela relatora e com fundamento nos arts. 1º, inciso I, 16, inciso III, alíneas "b" e "c" e § 3º, 19, 23, inciso III, 26, 28, incisos I e II, 57, 58, inciso I, da Lei 8.443/1992 c/c os arts. 214, inciso III, alínea "a", e 215 a 217 do Regimento Interno, em: 
9.1. julgar irregulares, com fundamento nos arts. 1º, inciso I, 16, inciso III, alíneas "b" e "c", da Lei 8.443/1992, as contas da Fundação de Apoio à Universidade do Rio de Janeiro, de Fernando Sérgio de Melo Portinho, de Luiz Carlos Dias da Costa e de Maria Esther Provenzano; 
9.2. excluir Telma Nunes de Sá da relação processual; 
9.3. condenar, com fundamento no art. 19 da Lei 8.443/1992, a Fundação de Apoio à Universidade do Rio de Janeiro, Fernando Sérgio de Melo Portinho e Luiz Carlos Dias da Costa, solidariamente, ao recolhimento aos cofres da Universidade Federal do Estado do Rio de Janeiro do débito indicado a seguir, atualizado monetariamente e acrescido de juros de mora da data indicada até o pagamento, com o desconto dos créditos registrados:
	Data 
	Débito/crédito 
	Valor (R$) 

	28/05/2008 
	Débito 
	208.428,54 

	28/05/2008 
	Crédito 
	14.776,00 

	27/12/2010 
	Crédito 
	124.647,44 

9.4. aplicar, com fundamento no art. 57 da Lei 8.443/1992, multas individuais de R$ 15.000,00 (quinze mil reais) à Fundação de Apoio à Universidade do Rio de Janeiro, a Fernando Sérgio de Melo Portinho e a Luiz Carlos Dias da Costa, a serem recolhidas aos cofres do Tesouro Nacional, com atualização monetária calculada da data deste acórdão até o pagamento, se efetuado após o vencimento do prazo abaixo estipulado; 
9.5. aplicar, com fundamento no art. 58, inciso I, da Lei 8.443/1992, multa de R$ 5.000,00 (cinco mil reais) a Maria Esther Provenzano, a ser recolhida aos cofres do Tesouro Nacional, com atualização monetária calculada da data deste acórdão até o pagamento, se efetuado após o vencimento do prazo abaixo estipulado; 
9.6. fixar prazo de 15 (quinze) dias, a contar das notificações, para comprovação, perante o Tribunal, do recolhimento das dívidas acima imputadas; 
9.7. autorizar a cobrança judicial das dívidas, caso não atendidas as notificações; 
9.8. autorizar o pagamento das dívidas em até 36 (trinta e seis) parcelas mensais consecutivas, caso venha a ser solicitado pelos responsáveis antes do envio do processo para cobrança judicial; 
9.9. fixar o vencimento da primeira parcela em 15 (quinze) dias, a contar do recebimento das notificações, e o das demais a cada 30 (trinta) dias, com incidência dos respectivos encargos legais sobre o valor de cada parcela; 
9.10. alertar aos responsáveis que a inadimplência de qualquer parcela acarretará vencimento antecipado do saldo devedor; 
9.11. dar ciência desta deliberação à Universidade Federal do Estado do Rio de Janeiro e, com fundamento no art. 16, § 3º, da Lei 8.443/1992, ao procurador-chefe da Procuradoria da República no Estado do Rio de Janeiro.
HISTÓRICO
2.	Cuidam os autos de Tomada de Contas Especial (TCE) deflagrada pela Universidade Federal do Estado do Rio de Janeiro (Unirio) em desfavor da Fundação de Apoio à Universidade do Rio de Janeiro (Furj) e do Sr. Fernando Sérgio de Melo Portinho, presidente da Furj entre 23/3/2004 e 19/11/2009, (peça 1, p. 104) , em razão da impugnação total das despesas informadas por aquela fundação no âmbito da execução do Contrato 7/2008 (peça 1, p. 15-19) , o qual tinha por objeto realizar projeto de oferta e implantação do curso de especialização em educação tecnológica da Universidade Aberta do Brasil (UAB) , sob a égide do Convênio 81/2005 (peça 44) , ambos ajustes celebrados entre a universidade e a aludida fundação. 
2.1.	Os recursos federais alocados no projeto acima referido foram da ordem de R$ 208.428,54 e transferidos à FURJ em 28/5/2008 (peça 1, p. 66) .
2.2.	No âmbito deste Tribunal, após análise pela Secretaria de Controle Externo no Estado do Rio de Janeiro - Secex/RJ, ampliou-se o rol de responsáveis, e foram citados, além da Furj e de seu ex-presidente Luiz Carlos Dias da Costa (superintendente-geral da Furj) , Maria Esther Provenzano (gestora do Contrato 7/2008) e Telma Nunes de Sá (gerente financeira daquela Fundação) . 
2.3.	As alegações de defesa dos responsáveis, notadamente aquelas trazidas pelo dirigente da entidade, foram acolhidas pela unidade instrutiva, que, em face do tempo transcorrido desde a ocorrência dos fatos e do possível impedimento à obtenção de documentos probatórios, com potencial prejuízo ao contraditório e à ampla defesa, propôs considerar iliquidáveis as contas e promover seu trancamento, sem julgamento de mérito. 
2.4.	O Ministério Público junto ao TCU - MPTCU, em divergência, considerou inexistentes os pressupostos que ensejaram a proposta de arquivamento feita pela unidade técnica. O MPTCU avaliou não existir evidência de comprometimento à integridade do devido processo legal e concluiu que a ausência de comprovação da regular aplicação dos recursos determinaria a irregularidade das contas e a condenação solidária de alguns dos responsáveis. 
2.5.	O Tribunal aquiesceu com a proposta do MP/TCU e decidiu, por meio do Acórdão 4703/2018-TCU-Segunda Câmara, transcrito anteriormente, julgar irregulares as contas dos responsáveis, condenando o Sr. Fernando Sérgio de Melo Portinho ao ressarcimento do débito, além de aplicar multas individuais a todos os responsáveis.
2.6.	O débito imputado ao Sr. Fernando Sérgio de Melo Portinho é decorrente de, na condição de presidente da Furj, não ter garantido que a entidade apresentasse elementos hábeis à comprovação da boa e regular aplicação dos recursos do Contrato de Prestação de Serviços 7/2008. Pelas mesmas razões, foi responsabilizada a gestora do contrato Maria Esther Provenzano, sendo-lhe aplicada multa, sem débito (peça 81, p. 6) .
2.7.	Não satisfeitos com o julgado, os responsáveis interpuseram recursos de reconsideração, ora em análise.
ADMISSIBILIDADE
3.	Reitera-se os exames preliminares de admissibilidade (peças 103 e 104) , ratificados pelo Ministro-Relator (peça 107) , que concluiu pelo conhecimento dos recursos, suspendendo-se os efeitos dos itens 9.1, 9.5, 9.6 e 9.7 do Acórdão 4703/2018-TCU-Segunda Câmara em relação à Maria Esther Provenzano, e dos itens 9.1, 9.3, 9.4, 9.6, 9.7 em relação ao Fernando Sérgio de Melo Portinho, estendendo seus efeitos a todos os responsáveis condenados em solidariedade com este último, eis que preenchidos os requisitos processuais aplicáveis à espécie.
MÉRITO
4.	Delimitação
4.1.	Constituem objetos dos recursos verificar as seguintes questões:
a) se houve afronta à ampla defesa do recorrente Fernando Portinho, o que conduziria à iliquidez das contas (peça 96, p. 8-25) ;
c) se cabe responsabilização à gestora do contrato 7/2008, Maria Esther Provenzano (peça 101) .
5.	Da ampla defesa e possível iliquidez das contas
5.1.	O recorrente Fernando Portinho argui pelo prejuízo a sua ampla defesa e pela iliquidez das contas tendo em vista os seguintes argumentos:
a) o recorrente exerceu a presidência da Fundação de Apoio à Universidade Federal do Rio de Janeiro - Furj, no interregno de 23/3/2004 a 19/11/2009. Dessa forma, em 5/10/2010, quando a Unirio encaminhou à Furj o relatório da Dicon para cumprimento das recomendações, o recorrente não compunha mais a presidência daquela Fundação;
b) o presente processo foi instaurado em 8/10/2014, quando o Sr. Fernando Portinho, ora recorrente, foi notificado pela primeira vez acerca de eventual falha na prestação de contas e responsabilidade solidária, com a abertura de prazo para defesa;
c) após a saída do recorrente da presidência da Furj, pelo menos outros três presidentes já assumiram a direção da fundação;
d) ainda que se admita que o processo foi instaurado em 5/10/2010, quando a Unirio apenas exigiu as contas da Furj, no que tange ao Sr. Fernando Portinho, o mesmo não foi devidamente citado naquela época, o que ocorreu apenas no ano de 2014;
e) em documento datado de 25/7/2012, portanto, em data anterior à citação do Sr. Fernando Portinho, o então Presidente da Furj, Sr. Benedito Fonseca e Souza Adeodato, informou que os documentos envolvendo a Furj haviam sido extraviados e aquela instituição encontrava-se inoperante;
f) antes mesmo da citação do recorrente, isto é, em data que o Sr. Fernando Portinho sequer sabia da existência deste processo, os documentos da Furj haviam sido extraviados;
g) em 10/3/2017 o Tribunal de Contas da União analisou a Tomada de Contas Processo 007.923/2016-3, cujo objeto foi a análise do 13° Termo Aditivo ao Convênio 81/2005, firmado entre a Unirio e a Furj. O termo analisado naqueles autos, assim como no presente caso, foi assinado pelo recorrente, o que culminou com a sua inclusão no polo passivo, como responsável solidário. Esse caso é absolutamente idêntico ao presente, uma vez que aquele também foi instaurado em razão de atraso na prestação de contas enviada pela Furj, bem como supostas irregularidades nos documentos que a compunham;
h) ao julgar a TC Processo 016.585/2015-1, que analisou o contrato 19/2008, firmado entre a Furj (quando o Sr. Fernando Portinho, ora recorrente, era presidente) e a Unirio, esta Corte proferiu o acórdão 4631/2018, no sentido de arquivar a tomada de contas sem julgamento do mérito, em face da ausência de pressupostos de constituição e desenvolvimento válido e regular do processo, por conta da Furj estar inoperante e não possibilitar a obtenção de documentos. Em que pese a situação idêntica, naqueles autos foi reconhecida a impossibilidade de prestação de contas em razão do lapso temporal.
i) embora se saiba que não é integralmente aplicável no presente caso, o art. 926 do Código de Processo Civil determina que os tribunais devem uniformizar sua jurisprudência e mantê-la estável, íntegra e coerente;
j) o cargo de presidente não era dotado de competência administrativa e financeira, conforme determinado nos artigos 5.º e 10 do estatuto da Furj;
k) a gestão de todas as operações administrativas e financeiras eram de competência da superintendência geral e da gerência financeira. O recorrente não se correspondeu com a Unirio no curso da execução do contrato, não encaminhou a prestação de contas, nem tampouco foi instado a manifestar-se sobre qualquer irregularidade que devesse ser corrigida, até mesmo porque, quando a Furj foi instada a se manifestar, o recorrente não exercia mais qualquer cargo junto à Furj;
l) no decorrer do processo, houve a mitigação da ampla defesa e do contraditório, sobretudo em razão da perda de todo acervo material e contábil da faculdade, informado pelo presidente que o sucedeu (Benedito Fonseca Adeodato) ;
m) a universidade e a auditoria interna em momento algum dirigiram-se ao recorrente, limitando-se a solicitar informação diretamente ao superintendente geral;
n) esse Tribunal de Contas da União, em Acórdão 2296/2013-TCU-Segunda Câmara, da lavra do Eminente Ministro Aroldo Cedraz, assim determinou o arquivamento da Tomada de Contas Especial em caso que se assemelha ao presente. Neste precedente, observa-se escorreita semelhança com o presente caso. O lapso temporal desde a celebração do convênio e instauração da tomada de contas especial foi de seis anos, exatamente igual ao presente caso. O prazo decorrido entre a execução do convênio e distribuição junto ao TCU, no precedente é de nove anos, também semelhante ao caso sub examine. Em ambos os casos, os documentos foram eliminados ou extraviados, conforme infere-se do precedente e, no presente caso, extraviados em 2011, ou seja, mais de dois anos após a saída do recorrente da presidência da fundação;
o) o recorrente não deu causa ao extravio e perda do acervo documental da fundação, tendo apenas tomado conhecimento deste fato neste momento, quando da análise dos autos;
p) a busca e juntada de documentos pelo recorrente é absolutamente impossível neste caso, sobretudo em razão do extenso lapso temporal havido desde os fatos até o presente momento, prejudicando de sobremaneira o exercício do contraditório e da ampla defesa;
q) em outra oportunidade, em decisão contundente desse E. Tribunal de Contas da União, em caso que também se assemelha ao ora sub examine, foi proferido o voto do Eminente Ministro Weder de Oliveira, que conduziu o Acórdão 462/2009-TCU-Plenário.
	Análise
5.2.	Não assiste razão ao recorrente.  
5.3.	À vista dos argumentos expostos a seguir, não merecem acolhida as preliminares arguidas. 
5.4.	No caso examinado nestes autos, o convênio teve vigência entre 20/3/2008 (peça 1, p. 20) e 20/3/2009 (peça 1, p. 16) . Os recursos federais foram liberados mediante ordem bancária com crédito em 28/5/2008 (peças 1, p. 23 e 66) . O prazo final para apresentação da prestação de contas expirou em 20/3/2009. A esta época, cabia ao então presidente da Furj, Fernando Portinho, encaminhar a prestação de contas final, porém, optou pela inércia.
5.5.	Por pertinente, vale registrar que o Sr. Fernando Portinho foi o signatário do contrato 7/2008, ora em análise, assumindo a obrigação de executar o objeto pactuado, além de prestar contas, demonstrando a regular aplicação dos recursos públicos a ele confiados.
5.6.	A Furj incorreu em mora na apresentação da prestação de contas dos recursos repassados, obrigando a Unirio a instá-la a apresentá-la. O chefe da Divisão de Controle de Contratos, Convênios e Prestação de Contas (Dicon) da Unirio, em 16/3/2010, apontou a ausência de prestação de contas final da execução do projeto em tela (peça 1, p. 24) , só havendo o encaminhamento, em 14/9/2010, da prestação, mesmo assim só abarcando parcialmente o total repassado, visto que foram consignadas, nos demonstrativos, despesas com a realização do projeto em questão num total de R$ 15.484,75, pertinentes a gastos com pagamento de pagamento de bolsas-auxílio e transporte e tarifas bancárias (peça 48, p. 11, item 63.1.4.) .
5.7.	A TCE foi autuada em 11/4/2013 (peça 1, p. 130) . O Sr. Fernando Sérgio de Melo Portinho (presidente da Furj à época dos fatos) obteve ciência da irregularidade ainda na fase interna da TCE, em 8/10/2014 (peça 1, p. 127 e 129) .
5.8.	Neste Tribunal, a citação do responsável foi implementada em julho de 2017 (peças 54 e 65) . Todos os prazos acima informados são inferiores a 10 anos contados da data do efetivo crédito em conta específica do contrato. 
5.9.	A jurisprudência do TCU vem caminhando no sentido de considerar as contas iliquidáveis quando a notificação do responsável é tardia, ante o evidente prejuízo ao exercício da ampla defesa causado pela mora da Administração Pública. Assim consta dos Acórdão 2303/2009-TCU-Primeira Câmara, relatado pelo Ministro Augusto Nardes; 1.915/2009 e 7.693/2010, ambos da 1ª Câmara, relatados pelo Ministro Marcos Bemquerer e dos Acórdãos 1.178/2008, 1.183/2008 ambos da 2ª Câmara, relatados pelo Ministro Substituto André de Carvalho. 
5.10.	Segundo a Instrução Normativa TCU 56/2007, vigente à época da execução do contrato, e a Instrução Normativa TCU 71/2012, atualmente em vigor, consideram-se tempestivas as ações de controle externo intentadas em prazo não superior a dez anos desde o fato gerador, como se lê abaixo: 
Instrução Normativa TCU 56/2007 
"§4° Salvo determinação em contrário do Tribunal, fica dispensada a instauração de tomada de contas especial após transcorridos dez anos desde o fato gerador, sem prejuízo de apuração da responsabilidade daqueles que tiverem dado causa ao atraso, nos termos do art. 1º, § 1º. 
§5º O prazo previsto no parágrafo anterior conta-se na forma do § 2º do art. 1º desta Instrução Normativa e interrompe-se com a notificação do responsável pela autoridade administrativa federal competente." 
Instrução Normativa TCU 71/2012 
"Art. 6º Salvo determinação em contrário do Tribunal de Contas da União, fica dispensada a instauração da tomada de contas especial, nas seguintes hipóteses: 
I - valor do débito atualizado monetariamente for inferior a R$ 75.000,00; 
II - houver transcorrido prazo superior a dez anos entre a data provável de ocorrência do dano e a primeira notificação dos responsáveis pela autoridade administrativa competente." 
5.11.	Por oportuno, em relação à incidência das normas relativas ao trancamento de contas por supostamente serem iliquidáveis, tão somente pelo transcurso do prazo, há de se fazer a leitura dos artigos 20 e 21 da Lei 8.443/1992, verbis: 
Art. 20. As contas serão consideradas iliquidáveis quando caso fortuito ou de força maior, comprovadamente alheio à vontade do responsável, tornar materialmente impossível o julgamento de mérito a que se refere o art. 16 desta Lei. 
Art. 21. O Tribunal ordenará o trancamento das contas que forem consideradas iliquidáveis e o consequente arquivamento do processo. 
5.12.	Assim, nos termos dos artigos 20 da Lei 8.443/1992, é necessária a ocorrência de caso fortuito ou de força maior, comprovadamente alheio à vontade dos responsáveis, que torne materialmente impossível o julgamento de mérito das contas, o que não ocorreu no presente caso, vez que o prazo de prestação de contas do convênio expirou ainda durante o exercício de seu mandato, o que caracteriza sua omissão inicial. Nesse sentido, vale transcrever alguns posicionamentos desta Corte sobre o tema:
Acórdão 2990/2012-TCU-Primeira Câmara, relatado pela Ministra ANA ARRAES:
O mero decurso de tempo não é razão suficiente para trancamento das contas, sendo necessário ainda que haja fundadas razões para supor que o direito à defesa tenha ficado prejudicado. A culpa dos gestores por atos irregulares que causem prejuízo ao erário é legalmente presumida, ainda que não se configure ação ou omissão dolosa, admitida prova em contrário, a cargo do gestor.
Acórdão 3845/2009-TCU-Primeira Câmara, relatado pelo Ministro Walton Alencar:
Só há contas iliquidáveis diante de fatos alheios à vontade do gestor. Se ele não cumpre a sua obrigação de prestar contas na época apropriada e, quando o faz, não apresenta toda a documentação necessária, não pode alegar demora na instauração da TCE para se eximir dos compromissos que contraiu ao assinar o convênio.
5.13.	Pelo exposto, constata-se que em nenhuma fase processual foi ultrapassado o limite temporal consagrado nas normas acima transcritas, ou seja, dez anos. Demonstrado que a Administração Federal adotou providências em tempo hábil para todo o processo de aprovação e cobrança dos recursos federais aqui analisados, não socorre ao responsável pugnar pelo arquivamento do processo por considerar as contas iliquidáveis em virtude do transcurso de prazo excessivo acarretando prejuízo ao exercício da ampla defesa. 
5.14.	Os precedentes citados pelo recorrente não o amparam, uma vez que no processo em curso estão presentes todos os pressupostos de constituição e desenvolvimento válido e regular. No mais, o Tribunal pode evoluir em seus posicionamentos. Em verdade, os Acórdãos citados podem, inclusive, corroborar na imputação do débito e multa, uma vez que se constata que o recorrente adotou a prática de atrasos nas prestações de contas, além de encaminhamento de documentos irregulares e insuficientes para demonstrar a regular aplicação dos recursos públicos por ele geridos.
5.15.	No mais, a documentação da despesa deve ser mantida em boa ordem pelo responsável pelo prazo de cinco anos, contados da aprovação da prestação ou da tomada de contas do gestor do órgão concedente (art. 30, § 1º, da IN/STN 1/97) , o que não ocorreu. Desta forma, entende-se por desvirtuado o entendimento do responsável de que não tinha mais a obrigação de guarda da documentação atinente ao Contrato 7/2008 uma vez que, quando da solicitação de mais informações sobre a prestação das contas, não era mais o presidente da entidade.
5.16.	A responsabilidade pela guarda da documentação não se limita à entidade convenente, mas sim a todos aqueles que têm a obrigação de prestar contas. Se a entidade e o administrador estão coobrigados na prestação de contas dos recursos públicos, ambos se sujeitam à obrigação de guarda da documentação pelo prazo de cinco anos da aprovação da prestação de contas.
5.17.	Se o responsável não produziu a documentação completa à época que atuava como presidente da fundação e a qual estava obrigado a prestar as contas finais, foi por falta do zelo que lhe cabia ao lidar com os recursos públicos que lhe foram confiados. Vale destacar, ainda, que, além de não ter apresentado as contas finais, o responsável seque justificou a sua inércia. 
5.18.	Se a Furj foi vítima de extravio de documentos, é presumível, e razoável, que a entidade tenha tomado medidas administrativas ou judiciais com o fim de recuperá-los. Todavia, não constam dos autos qualquer evidência de que tenha implementado providências nesse sentido. Apenas alega-se o extravio, sem qualquer comprovação.
5.19.	Importa ainda destacar que cabia ao então presidente Fernando Portinho prestar as contas finais em 2009. Logo, ainda que se aceitasse a justificativa de extravio da documentação, resta claro que tal situação não isentaria de responsabilidade o ora recorrente, uma vez que o suposto extravio teria ocorrido em momento muito posterior à obrigação de prestar contas. Logo, tal escusa não é justificativa plausível para tal omissão por parte do responsável.
5.20.	Por oportuno, vale transcrever trecho da análise empreendida no voto fundamentador do Acórdão ora recorrido (peça 83, p. 19) :
20. Eventuais dificuldades de gestores na obtenção dos documentos necessários à prestação de contas dos recursos geridos, se não resolvidas administrativamente, devem ser por eles levadas ao conhecimento do Poder Judiciário por meio de ação própria, uma vez que a responsabilidade pela comprovação da boa e regular aplicação dos recursos públicos é pessoal. 
5.21.	Ademais, ao receber os recursos o recorrente tinha ciência de que precisaria prestar contas, razão pela qual deveria ter se precavido. Nesse sentido, poderia ter mantido a documentação pertinente para tanto em seu poder ou ter prestado as contas até a data em que esteve à frente da Furj.
5.22.	No mais, o fato de entidade responsabilizada por dano ao erário se encontrar em estado de inoperância não se constitui em fundamento para se declarar iliquidável suas contas, uma vez que tal circunstância não está elencada entre as possibilidades a conduzir à iliquidez das contas, de acordo com os termos dos arts. 20 e 21 da Lei 8.443/1992 c/c o art. 211 do Regimento Interno do TCU.
5.23.	O fato é que gestor responsável não comprovou a regularidade das contas. A regra relativa ao exercício do controle financeiro no processo deste Tribunal privilegia, como princípio básico, a inversão do ônus da prova, pois cabe ao gestor público comprovar a boa e regular aplicação dos dinheiros e valores públicos, sob sua responsabilidade. 
5.24.	Nesse sentido, destaca-se que o Tribunal vem adotando posição de que a elaboração da prestação de contas é sempre de responsabilidade do gestor que está em exercício na data definida para sua apresentação, conforme a Súmula TCU 230.
5.25.	Assim, nos termos da legislação em vigor, a prestação de contas constitui dever cujo cumprimento há de ocorrer no prazo e modo fixados, com o objetivo de possibilitar o correto exercício do controle, sem acarretar transtornos desnecessários para a Administração.
5.26.	A conduta do administrador que não presta contas no devido tempo ou a apresenta de forma incompleta configura violação ao princípio do dever de prestar contas, insculpido dentre os princípios constitucionais sensíveis, que autorizam a União a intervir nos Estados, e os Estados a intervir nos Municípios (art. 34, VII, d, e 35, II, da CF) .
5.27.	O parágrafo único do art. 70 da Constituição Federal determina que "prestará contas qualquer pessoa física ou jurídica, pública ou privada, que utilize, arrecade, guarde, gerencie ou administre dinheiros, bens e valores públicos ou pelos quais a União responda, ou que, em nome desta, assuma obrigações de natureza pecuniária". No plano infraconstitucional, o Decreto-lei 200/1967 corporifica o aludido princípio no art. 93. 
5.28.	A prestação de contas incompleta viola, pois, normas e princípios fundamentais, a exemplo dos da legalidade, moralidade e publicidade.
5.29.	Logo, não houve ofensa aos princípios do contraditório e da ampla defesa, uma vez que foi dada a oportunidade de acesso dos recorrentes aos autos. 
5.30.	Como o responsável foi devidamente citado por este Tribunal, não pode alegar cerceamento de defesa pelo transcurso de prazo excessivo. Assim, o argumento apresentado não pode prosperar.
5.31.	Por oportuno, vale transcrever trecho do parecer do MPTCU, ao analisar o tema em discussão (peça 81) :
8.	Divergindo da proposta lavrada pela Secex-RJ, somos do entendimento de que, a exemplo do que restou configurado no processo Processo 016.675/2015-0, os presentes autos também não encerram qualquer hipótese de incidência da norma grafada no art. 20 da Lei 8.443/1992 que poderia vir a justificar o trancamento das contas e o seu consequente arquivamento, pelas razões que passamos a expor. 
9.	Vê-se que a unidade instrutiva baseia a sua conclusão pelo trancamento das contas em duas premissas (peça 70, p. 9-10) : 
i) longo decurso de tempo desde a ocorrência dos fatos; e 
ii) impossibilidade comprovada de obtenção da documentação comprobatória da utilização dos recursos. 
10.	 Ocorre que nenhuma das premissas supra se sustenta a partir de uma análise mais detida dos elementos que permeiam o caso concreto. 
12. Ora, o ajuste inquinado foi celebrado em 5/3/2008 (peça 1, p. 19) e teve vigência entre 20/3/2008 (peça 1, p. 20) e 20/3/2009 (peça 1, p. 16) . De acordo com a cláusula oitava do instrumento assinado entre a FURJ e a UNIRIO, ao término do contrato público, caberia à primeira "apresentar prestação de contas dos recursos repassados nos moldes, formato e em acordo com a Instrução Normativa STN nº 01, de 15 de janeiro de 1997". Em 10/8/2010, a UNIRIO encaminhou à FURJ o Ofício 112/2010 (peça 1, p. 27-29) , solicitando àquela fundação apoiadora a prestação de contas de vários processos, dentre eles, o alusivo ao Contrato 7/2008. Ato contínuo, por intermédio do Ofício 39/2010 (peça 1, p. 30) , de 14/9/2010, a FURJ encaminhou a prestação de contas solicitada.
15. Quanto aos demais responsáveis, o Sr. Fernando Sérgio de Melo Portinho (presidente da FURJ à época) obteve ciência da irregularidade, ainda na fase interna da TCE, em 8/10/2014 (peça 1, p. 127) ; enquanto que os demais responsáveis, de fato, somente foram instados na fase externa da TCE, sendo que o Sr. Luiz Carlos Dias da Costa (superintendente-geral da FURJ à época) foi citado em 16/5/2017 (peça 32) ; e as Sras. Maria Esther Provenzano (gestora do Contrato 7/2008) e Telma Nunes de Sá (gerente financeira da FURJ à época) receberam as citações em 8/8/2017 (peças 60 e 58, respectivamente) . 
16. Igualmente, inobstante os responsáveis acima terem obtido conhecimento da irregularidade apurada nesta TCE alguns anos após o termo do contrato inquinado, em nenhum dos casos vislumbra-se ter ocorrido um demasiado período de tempo capaz de inviabilizar o exercício da ampla defesa, ressaltando-se, por pertinente, que não transcorreu, em nenhum dos casos, o interregno de dez anos desde a ocorrência da irregularidade (20/3/2009) , o que poderia motivar o arquivamento dos autos, a teor do art. 6º, inciso II, da Instrução Normativa TCU 71/2012.
5.32.	No mais, não merece prosperar a alegação de que o cargo de presidente não era dotado de competência administrativa e financeira, devendo responsabilizar a superintendência geral e a gerência financeira. Sobre esse aspecto, vale transcrever análise empreendida pelo MPTCU (peça 81, p. 6) :
 (.....) Ademais, conforme o art. 5º, "c", do Estatuto da fundação (peça 20, p. 34) , a presidência é o órgão executivo de direção superior da FURJ e, de acordo com o art. 12 do referido estatuto (peça 20, p. 38) , o superintendente-geral é subordinado ao presidente, não cabendo, portanto, ao Sr. Fernando Sérgio de Melo Portinho, presidente da FURJ à época, isentar-se da responsabilidade de prestar contas dos recursos federais manejados durante a sua gestão, de maneira que suas contas também devem ser julgadas irregulares.
5.33.	Por todo o exposto, conclui-se que não foi demonstrada a ocorrência do caso fortuito ou de força maior, alheia à vontade do responsável. Outrossim, demonstrado que a Administração Federal adotou providências em tempo hábil para o processamento da matéria em discussão, não socorre ao responsável a alegação de comprometimento ao direito de defesa por transcurso de prazo excessivo.
6.	Da responsabilização da gestora do contrato 7/2008
6.1.	A recorrente argui pela sua irresponsabilidade sobre as irregularidades apuradas nesta tomada de contas especial, tendo em vista os seguintes fundamentos:
a) na condição de servidora do Cefet-RJ, desempenhou a função de gestora do contrato de prestação de serviços 7/2008, celebrado entre a Unirio e a Furj;
b) a acusação que recaiu sobre a requerente relaciona-se a uma suposta omissão no dever de supervisionar as atividades da Furj, o que teria dado ensejo ao atraso na entrega e falhas na documentação que compõem a prestação de contas final do contrato apresentada por aquela Fundação ao Dicon;
c) a servidora do Cefet tinha como prerrogativa funcional apenas o caráter operacional do projeto;
d) a insuficiência na prestação de contas pelos gestores responsáveis ultrapassa as fronteiras de uma possível solução pela fiscalização do contrato;
e) as operações administrativas e financeiras eram realizadas entre a Unirio e Furj, sem qualquer intervenção do Cefet na pessoa da requerente. A recorrente foi responsável apenas pelo encaminhamento das informações relativas à execução do contrato;
f) no âmbito da sua esfera de ação, a requerente demonstrou nos autos que empreendeu todos os esforços no sentido de encaminhar toda a documentação para que a Furj cumprisse sua responsabilidade relacionada à entrega do relatório de prestação de contas;
g) não havia como a Sra. Maria Esther Provenzano, servidora do Cefet-RJ, fazer com que o gestor da Furj cumprisse com tal obrigação. O caso não se limita apenas a falta de conhecimento adequado para emitir parecer sobre documento financeiro. A dinâmica procedimental do envio de documentações foi a descrita na defesa, e a requerente não tinha sequer acesso aos referidos órgãos, quiçá autoridade para tal feito;
h) a própria auditoria da Unirio se manifestou informando que esgotou todas as formas de cobrança junto a Furj para sanar as falhas detectadas pela Dicon, ou seja, se a universidade federal não conseguiu exigir da Fundação a prestação de contas dos recursos no formato requerido pelo Dicon, é desleal jogar para a coordenadora e gestora do projeto educacional do Cefet tal responsabilidade;
i) a Sra. Maria Esther Provenzano acompanhou, supervisionou e remeteu toda a documentação relativa a execução contratual ao seu superior hierárquico e cumpriu sua atuação como fiscal com total dedicação e zelo.
Análise
6.2.	Não merecem prosperar as alegações aqui apresentadas. A argumentação da defesa é inaplicável ao caso.
6.3.	Inicialmente, cabe destacar que a irregularidade em questão decorre da inação dessa responsável em garantir que a prestação de contas apresentada, relativa ao Contrato de Prestação de Serviços 7/2008, retratasse a comprovação da boa e regular aplicação dos recursos repassados (peça 48, p. 13) .
6.4.	Na cláusula segunda do Contrato 7/2008 (peça 20) houve designação da servidora pertencente ao Cefet, a Sra. Maria Esther Provenzano, como gestora do contrato 7/2008, competindo-lhe o acompanhamento e a fiscalização da avença.  Soma-se a isso, a atribuição conferida à destora do contrato em encaminha a prestação de contas à Dicon.
6.5.	Nesse sentido, nos autos constam documentos que comprovam a atuação dessa servidora como efetiva autorizadora de despesas à conta dos recursos repassados (peça 1, p. 37-45 e 47-65) . As solicitações de pagamento foram dirigidas à Furj visando o pagamento de bolsas e indenização por gastos com transporte.
6.6.	Frise-se que as despesas aqui questionadas se referem a serviços prestados em período posterior à vigência do contrato (peça 72, p. 15 e 19) . No entanto, a ora recorrente não justificou tais irregularidades, limitando-se a alegar sua ausência de responsabilidade sobre a prestação de contas.
6.7.	Consta entre as diversas irregularidades na prestação de contas a falta de apresentação de relatórios de acompanhamentos dos serviços prestados, além da ausência de comprovantes de despesas, as quais deveriam ser encaminhadas pela gestora do contrato (peça 48, p. 11, item 63.1.5) 
6.8.	Diferentemente do alegado, esta tomada de contas não atribui à ora recorrente o dever de supervisionar as atividades da Furj, mas sim, prover a prestação de contas de documentação apta a justificar as despesas por ela solicitadas.
6.9.	Logo, a ora recorrente não demonstrou nos autos que empreendeu esforços no sentido de encaminhar toda a documentação para que a Furj cumprisse sua responsabilidade relacionada à entrega do relatório de prestação de contas.
6.10.	Do exposto, restou identificada, no passo processual em curso, a participação da Srª Maria Esther na execução do contrato, solicitando despesas em momento posterior à vigência do contrato sem a devida fundamentação, impossibilitando, então, a devida prestação das contas.
CONCLUSÃO
7.	Em face das análises anteriores, conclui-se que:
a) o convênio teve vigência entre 20/3/2008 (peça 1, p. 20) e 20/3/2009 (peça 1, p. 16) . Os recursos federais foram liberados mediante ordem bancária com crédito em 28/5/2008 (peças 1, p. 23 e 66) . O prazo final para apresentação da prestação de contas expirou em 20/3/2009. A esta época, cabia ao então presidente da Furj, Fernando Portinho, encaminhar a prestação de contas final, porém, optou pela inércia;
b) nos termos dos artigos 20 da Lei 8.443/1992, para se considerar as contas iliquidáveis, é necessária a ocorrência de caso fortuito ou de força maior, comprovadamente alheio à vontade dos responsáveis, que torne materialmente impossível o julgamento de mérito das contas, o que não ocorreu no presente caso;
c) restou identificada, no passo processual em curso, a participação da Srª Maria Esther na execução do contrato, solicitando despesas em momento posterior à vigência do contrato sem a devida fundamentação, impossibilitando, então, a devida prestação das contas.
7.1.	Assim, os elementos apresentados pelos recorrentes não têm o condão de modificar a deliberação recorrida, devendo-se mantê-la em seus exatos termos.
PROPOSTA DE ENCAMINHAMENTO
8.	Diante do exposto, com fundamento nos artigos 32, inciso I, e 33 da Lei 8.443/1992, submetem-se os autos à consideração superior, propondo-se:
a) conhecer dos recursos e, no mérito, negar-lhes provimento; 
b) comunicar aos recorrentes e aos demais interessados a deliberação que vier a ser proferida por esta Corte."
	É o Relatório.

8.1. Patrícia Lucia Coll (144666/OAB-RJ), representando Maria Esther Provenzano.  
8.2. Claudia Coelho do Amaral (78.923/OAB-RJ) e outros, representando Telma Nunes de Sá.
8.3. Gabriel Vinicius Montaleao Diniz (185483/OAB-RJ) e outros, representando Luiz Carlos Dias da Costa.
8.4. Bruno Calixto Scelza (188881/OAB-RJ) e outros, representando Fernando Sérgio de Melo Portinho e Fernando Sérgio de Melo Portinho.

Procurador Rodrigo Medeiros de Lima.

TOMADA DE CONTAS ESPECIAL. CONTRATO ENTRE UNIVERSIDADE E FUNDAÇÃO DE APOIO. CONTAS IRREGULARES. DÉBITO. MULTA. RECURSO DE RECONSIDERAÇÃO. CONHECIMENTO. RAZÕES RECURSAIS REJEITADAS. NEGATIVA DE PROVIMENTO. MANTIDOS OS TERMOS DO ACÓRDÃO RECORRIDO. CIÊNCIA.

TOMADA DE CONTAS ESPECIAL (TCE)

Secretaria de Recursos (Serur); Secretaria de Controle Externo de Tomada de Contas Especial (SecexTCE).

Trago à apreciação deste Colegiado os Recursos de Reconsideração interpostos por Maria Esther Provenzano e Fernando Sérgio de Melo Portinho contra o Acórdão 4703/2018-TCU-Segunda Câmara, Rel. Ministra Ana Arraes.
2.	A presente Tomada de Contas Especial (TCE) foi instaurada pela Universidade Federal do Estado do Rio de Janeiro (Unirio) em desfavor da Fundação de Apoio à Unidade do Rio de Janeiro (Furj) e do Sr. Fernando Sérgio de Melo Portinho, presidente da Furj entre 23/3/204 e 19/11/20109, em razão da impugnação total das despesas informadas por aquela fundação no âmbito da execução do Contrato 7/2008, que tinha por objeto realizar projeto de oferta e implantação do curso de especialização em educação tecnológica da Universidade Aberta do Brasil (UAB) , sob a égide do Convênio 81/2005 (peça 44) , ambos ajustes celebrados entre a universidade e a aludida fundação.
3.	O débito imputado ao Sr. Fernando Sérgio de Melo Portinho decorre de, na condição de presidente da Furj, não ter garantido que a entidade apresentasse elementos hábeis à comprovação da boa e regular aplicação dos recursos do Contrato de Prestação de Serviços 7/2008. Além disso, o ex-presidente foi multado com base no art. 57 da Lei 8.443/1992.
4.	Por sua vez, a Sra. Maria Esther Provenzano também teve suas contas julgadas irregulares, no entanto, por não ter sido condenada em débito, a recorrente foi multada, com fulcro no art. 58 da Lei Orgânica do TCU, no valor de R$ 5.000,00.
5.	Irresignados, os responsáveis interpuseram Recursos de Reconsideração versando sobre uma possível afronta à ampla defesa do Sr. Fernando Portinho, que, em sua visão, caberia o julgamento pela iliquidez de suas contas e a ausência de responsabilidade da Sra. Maria Esther na prestação das contas do contrato 7/2008.
6.	Ratifico os despachos contido à peça 107, no qual conheci o presente recurso porquanto preenchidos os requisitos de admissibilidade previstos nos arts. 32, inciso I, e 33 da Lei 8.443/1992.
7.	Os autos foram encaminhados para instrução na Secretaria de Recursos (Serur) , que analisou os argumentos apresentados pelos recorrentes e considerou não existir elementos para desconstituir a deliberação recorrida, motivo pelo qual propôs o conhecimento do recurso, negando-lhe o provimento.
8.	Acolho o parecer elaborado pela Serur, transcrito no Relatório precedente, que teve a anuência do MPTCU. Ao examinar os documentos, a unidade técnica afastou com propriedade cada um dos argumentos apresentados, motivo pelo qual incorporo seus fundamentos às minhas razões de decidir, sem prejuízo de tecer as seguintes considerações.
9.	De pronto, afasto a possibilidade de se considerar as contas do Sr. Fernando iliquidáveis porque imprescindível a ocorrência de caso fortuito ou de força maior, comprovadamente alheio à vontade dos responsáveis, a ponto de se tornar materialmente impossível o julgamento de mérito das contas.
10.	Não foi o que ocorreu. No presente caso, verifica-se que o prazo de prestação das contas, o qual o responsável era o signatário, expirou em 20/3/2009, ainda durante o seu mandato como presidente da fundação. Ademais, o recorrente obteve ciência da irregularidade ainda na fase interna da TCE e, posteriormente, foi regularmente citado por este Tribunal e, em ambos os casos, as comunicações foram enviadas em prazo inferior aos 10 (dez) anos da data do crédito em conta específica do contrato.
11.	Ressalto entendimento jurisprudencial desta Corte em somente considerar a possibilidade de julgar as contas iliquidáveis diante de fatos alheios à vontade do gestor. Caso o responsável não cumpra com a sua obrigação de prestar contas na época apropriada ou, quando o faz, não apresenta toda a documentação necessária à efetiva prestação das contas, não pode alegar o decurso de tempo para se eximir dos compromissos que contraiu ao assinar o ajuste.
12.	Dessa forma, não vislumbro, portanto, ter ocorrido a aventada mora da Administração em notificar o responsável de forma a prejudicar o exercício da ampla defesa conforme alegado pelo recorrente. Ao contrário, o que se observou foi a patente omissão do recorrente em prestar as contas no prazo inicialmente avençado, não se tratando de fatos alheios à sua vontade, ou mesmo, fora do seu alcance.
13.	As alegações de que a documentação foi extraviada ou que a entidade responsabilizada se encontra inoperante também não o socorrem porque o recorrente deveria ter mantido guardada a documentação pelo prazo de 5 (cinco) anos contados da aprovação da prestação das contas ou tomada de conta do gestor.
14.	Tampouco é possível excluir a sua responsabilidade em prestar contas do referido contrato ao defender que, na condição de presidente da fundação, não detinha competências financeira e administrativa da avença. O presidente tinha a responsabilidade de prestar contas dos recursos federais recebidos durante a sua gestão, portanto não é possível acolher os argumentos apresentados, devendo manter-se inalterado o acórdão ora combativo em relação ao Sr. Fernando Sérgio de Melo Portinho.
15.	Quanto à responsabilidade da Sra. Maria Esther Provenzano, que era formalmente a gestora do contrato, não é possível acolher os argumentos apresentados pela recorrente. Nessa etapa processual, a responsável alega, em síntese, que empreendeu os esforços no sentido de encaminhar a documentação para que a Furj cumprisse com tal obrigação e que não poderia obrigar o gestor daquela Fundação a prestar as contas relativas à avença.
16.	A recorrente alega novamente que não tinha responsabilidade sobre a prestação de contas, no entanto, não consegue afastar a irregularidade a ela imputada, qual seja, a sua inação em garantir que a prestação de contas apresentada retratasse a comprovação da boa e regular aplicação dos recursos repassados.
17.	Não apresenta documentação que permita comprovar que a ora recorrente havia apresentado justificativas quanto às despesas incorridas com serviços prestados em período posterior à vigência do contrato. Desta feita, a recorrente não logrou afastar a irregularidade a ela imputada, motivo pelo qual o recurso não deve ser provido.
18.	Feitas essas considerações, concluo, em linha com a unidade técnica e com o Parquet especializado, que os arrazoados apresentados não são capazes de socorrer os recorrentes, razão pela qual se deve negar provimento aos recursos, mantendo inalterada a deliberação ora combatida.
TCU, Sala das Sessões Ministro Luciano Brandão Alves de Souza, em 22 de setembro de 2020.
AROLDO CEDRAZ
Relator